臺灣高等法院民事判決　　　　　　　　94年度上更(一)字第68號
上　訴　人　丙○○
　　　　　　乙○○
被 上訴 人　甲○○
上列當事人間請求確認票據權利存在事件，上訴人對於中華民國
91年7 月26日士林地方法院89年度訴第1304號第一審判決提起上
訴，經最高法院第一次發回更審，本院於94年11月1 日言詞辯論
終結，判決如下：
    主  文
上訴駁回。
第二審及發回前第三審訴訟費用由上訴人丙○○負擔四分之三，
餘由上訴人乙○○負擔。
    事實及理由
一、上訴人主張：上訴人丙○○持有之如原判決附表（下稱附表
    ）編號三至十四所示十二張支票，上訴人乙○○持有編號十
    五至十八所示四張支票（下稱系爭支票），為訴外人毓秀堂
    貿易有限公司（下稱毓秀堂公司）所簽發予訴外人周淑琴以
    支付貨款。周淑琴為清償對伊之借款，分別將系爭支票背書
    轉讓予伊。被上訴人卻無端謊稱遺失，通知付款銀行止付，
    並向法院為公示催告之聲請。伊於系爭支票屆期提示，始知
    上情。求為確認系爭票據債權存在之判決（原審原告周淑芬
    、陳建隆、高麗娟以同一主張起訴後經原審及本院前審判決
    其等敗訴後，已告確定）。
二、被上訴人則以：伊經由訴外人莊明祥、周淑琴之仲介，將訴
    外人麗嬰國際有限公司（下稱麗嬰公司）乙批存貨售予毓秀
    堂公司，而由該公司簽發如附表一所示十四張支票，合計新
    台幣（下同）2,258,000元予周淑琴。 周淑琴將之轉交莊明
    祥後，再轉交予伊。伊除將其中如附表二所示支票七張交予
    莊明祥調現外，將附表四所示四張支票存入伊配偶高華榆之
    帳戶託收。因需款孔急，乃將託收中之三張較遠期支票撤出
    ，連同伊持有中之三張支票（如附表五所示），合計1,084,
    968元， 持向毓秀堂公司換成面額較小之如附表六所示支票
    十四張，並出示莊明祥。 至民國（下同）89年3月25日始發
    現上開十四張支票業已遺失，乃依法申報遺失並聲請公示催
    告。周淑琴非系爭買賣之出賣人，就毓秀堂公司簽發之附表
    所示票據，無票據權利，上訴人或為惡意或重大過失，或無
    對價或不相當之對價自周淑琴受讓系爭支票，依票據法第十
    四條規定，不得享有票據上之權利等詞，資為抗辯。
三、上訴人主張丙○○持有如附表編號三至一四所示之支票，乙
    ○○持有如附表編號一五至一八所示之支票，而上開支票皆
    經被上訴人通知付款銀行止付，並分別向台灣台北地方法院
    、台灣板橋地方法院聲請公示催告，上訴人於上開支票提示
    退票後，分別提出上開支票向上開法院申報權利等情，業據
    上訴人提出上開支票、退票理由單、公示催告聲請狀、臺北
    地方法院89年度催字第2103號民事裁定、申報權利狀等件為
    證，並經原審調閱台灣臺北地方法院89年度催字第2103號、
    台灣板橋地方法院89年度催字第1122號公示催告事件卷宗查
    明無訛，復為被上訴人所不爭執，堪信為真實。茲兩造所爭
    執者為(一)周淑琴是否為如附表所示支票之票據權利人？(二)上
    訴人自渠等前手即周淑琴處分別取得如附表所示之支票，有
    無相當之對價？是否以票據法第十四條第一項所指惡意或重
    大過失取得如附表所示之支票？(三)被上訴人就附表二所示支
    票七張（即附表編號三、十二至十六支票），依票據法第18
    條為止付通知、第19條為公示催告，是否與法相符？(四)上訴
    人主張持有附表二所示支票七張（即附表編號三、十二至十
    六支票），係自周淑琴受讓系爭票據，而周淑琴是否為上開
    支票之票據權利人？(五)附表六所示之十六張支票，是否遭莊
    明祥竊取，抑被上訴人交付莊明祥？(六)莊明祥與周淑琴就系
    爭貨物之買賣，係仲介，抑多層次買賣？茲分述如下：
  (一)關於周淑琴是否為如附表所示支票票據權利人？
    按當事人主張有利於己之事實者，就其事實有舉證之責任，
    民事訴訟法第二百七十七條前段定有明文。上訴人主張如附
    表所示之支票乃周淑琴銷售貨物與毓秀堂公司，由毓秀堂公
    司簽交予周淑琴，故被上訴人與毓秀堂公司之系爭貨物買賣
    無關，本件係多重買賣，系爭貨物由被上訴人或麗嬰公司賣
    予周淑琴，嗣周淑琴再轉賣予毓秀堂公司，被上訴人係於89
    年1 月28日與周淑琴商定，周淑琴向被上訴人進貨12萬件，
    每件單價15元，周淑琴已先行交付訂金30萬元， 並於同年2
    月1日出貨前， 囑其助理顏有志將90萬元款項，分二筆匯入
    被上訴人帳戶云云。惟查：依上訴人提出之便箋內容，與兩
    造各自所主張成交之交易條件均不同之點觀之，可知上開便
    箋所載僅係交易過程談論之條件，其內容亦無任何有關買方
    即周淑琴之記載。又上訴人所提出之匯款單，名義上雖係記
    載由訴外人顏有志所為（二筆分別為50萬元、40萬元），但
    依證人即周淑琴之私人助理顏有志到庭證述：「周淑琴要我
    去找周淑芬、張文忠拿90萬元，分兩次匯給洪彥麒，但周淑
    琴並未提到做何用途。【（提示原審卷(二)第26、27頁）問：
    匯款單是否你所填寫？】匯款單並非我填寫的，而是由周淑
    芬、周文忠二人所填寫，但我有交代他們要寫我的名字。」
    等語（見本院前審卷第150頁）， 是上開二紙匯款單實際上
    係由周淑芬、周文忠二人所為，惟均不足認定上開二筆匯款
    係周淑琴用以支付被上訴人之買賣價金。此外，上訴人復未
    能舉證周淑琴確有交付所謂買賣訂金30萬元之事實，從而，
    上訴人主張系爭貨物係由被上訴人或麗嬰公司賣予周淑琴乙
    節，即難採信。至上訴人所舉證人即周淑芬之兄周文忠雖證
    稱系爭貨物係周淑琴直接賣貨給毓秀堂公司等語（見原審卷
    (二)第44頁），惟證人周文忠僅應周淑琴之請求，至毓秀堂公
    司幫忙搬貨，關於貨物來源、接洽情形，均無知悉，自無從
    證明周淑琴與被上訴人有何關係。再毓秀堂公司之代表人胡
    瓊文於台灣板橋地方法院90年度重簡字第650 號給付票款事
    件之90年7月26日言詞辯論期日時， 陳稱：「是周淑琴介紹
    我買貨，所以我才開票，票是我交給周淑琴，貨是周淑琴拿
    給我的」等語（見上開卷第170頁）， 參諸毓秀堂公司於上
    開民事事件所提出之90年7月26日民事答辯狀述明： 毓秀堂
    公司原始交付之支票十四張（如附表一所示之支票），金額
    為2,258,880元，係交付予周淑琴， 託其轉交真正之貨主，
    嗣被上訴人出面告知毓秀堂公司，並提出系爭貨物之進貨憑
    證後，毓秀堂公司始知真正貨主乃被上訴人，並允被上訴人
    之要求，將其中六張票（如附表五所示之支票），金額1,08
    4,968元，換成面額較小的之支票共十四張 （如附表六所示
    之支票）等語（見上開卷第118頁）， 可知系爭貨物乃被上
    訴人透過中間人周淑琴而銷售予毓秀堂公司，即系爭貨物之
    買賣關係存於被上訴人與毓秀堂公司之間，且毓秀堂公司原
    始簽發以支付系爭貨物價金之如附表一所示之十四張支票，
    亦係經過中間人周淑琴交付被上訴人持有，而被上訴人再持
    上開支票中如附表五所示之六紙支票，向毓秀堂公司更換為
    如附表六所示之十四張支票。又被上訴人抗辯其將如附表四
    之支票存入其配偶高華榆合作金庫之帳戶託收，嗣再撤回其
    中三張（另一張支票號碼PA0000000號已兌現）乙節， 亦據
    其所提出高華榆上開帳戶存摺（含代收票據明細表）附卷為
    憑（見原審卷(二)第70頁），如被上訴人非系爭支票之權利人
    ，何以會有將上開支票存入其配偶帳戶託收之理，是應認被
    上訴人為如附表所示支票之持有人即票據權利人。況被上訴
    人抗辯系爭貨物係由其委託貨運公司運送至毓秀堂公司，送
    貨單係由被上訴人簽名之情，亦據其提出送貨單、對帳單等
    件為證（見原審卷(一)第99頁），應信為真。則系爭貨物既由
    被上訴人逕行運送至買受人處，如附表所示之支票亦曾為被
    上訴人持有，亦如前述，而上訴人無法證實周淑琴取得如附
    表所示支票之基礎原因關係，是周淑琴顯非票據權利人。上
    訴人雖另以證人即莊明祥之證言為憑，但依證人莊明祥之證
    言，其根本不知周淑琴與被上訴人之間究有何關係，亦不知
    如附表所示支票之原始來源，遑論關於如附表一所示支票之
    事宜（見本院前審卷第90頁），自不足為有利上訴人之認定
    。
  (二)關於上訴人自渠等前手即周淑琴處分別取得如附表所示之支
    票，有無相當之對價？是否以票據法第十四條第一項所指惡
    意或重大過失取得如附表所示之支票？
  丙○○方面：
    關於其取得如附表編號三至十三所示之支票之情，丙○○陳
    稱：「在八十八年時，周淑琴說要做生意，需要短期資金，
    農曆年過完後會還我，所以我分四次借款給周淑琴，共計11
    萬元」、「周淑琴因沒有辦法還我現金，所以在89年3 月周
    淑琴到台中找我把票據給我，時間我不是很確定，只是記得
    過完年後，我找不到她，我很緊張，她那時說她貼我一些利
    息錢，把期票給我抵帳」、「存摺影本就是周淑琴那時候拿
    支票給我的時候，先對帳，把錢算清楚，才把支票給我」、
    「我拿到十二張票後，就叫小姐存到銀行，因這些票據後面
    曾經託收過，所以我沒有辦法委託銀行託收，我就找周淑琴
    ，請她去撤銷之前的託收，後來，我拿撤銷託收後的票據去
    存，結果就可以了」云云（見原審卷(一)第152-154頁）， 並
    提出匯款單二張、周淑琴之存摺及對帳單為憑。惟丙○○所
    稱於88年9月16日匯款547,700元，及88年12月9日時匯款267
    ,100 元部分， 匯款人皆係旭立貿易有限公司，並非丙○○
    ，已與其所述不符。另丙○○所述89年1月31日轉帳4萬元，
    並無轉讓來源之記載，此部分尚難認丙○○與周淑琴間有借
    款往來交易，況匯款往來交易，其原因關係甚多，亦難憑此
    逕認丙○○與周淑琴間確有借貸關係存在。再丙○○所持之
    十二張支票即如附表編號三至十三所示之支票，如上述，前
    均託收於周淑芬之帳戶，而周淑芬撤銷託收取回前開十二紙
    支票，乃如附表編號一支票退票後即89年4 月12日以後之事
    ，丙○○自無可能於89年3 月間，即由周淑琴處受讓如附表
    編號三至十三所示之十二張支票。顯見丙○○所述，洵非可
    採。
  乙○○方面：
    關於其取得如附表編號十五至十八所示之四張支票之情，乙
    ○○陳稱：「八十九年四月左右，周淑琴說做生意需要現金
    ，要以未到期的票據票貼，‧‧‧所以我扣掉貼息錢，匯款
    十九萬，轉帳十萬元、六萬八千五（百）元給周淑琴」，另
    陳稱：「因那時，周淑琴跟我票貼的時候，我有先算一些利
    息，可是我那時手頭上只有19萬，所以我先把19萬匯出去，
    因我手上有金融卡二張，其他部分，我因避免麻煩，所以就
    用轉帳的」、「我那時是在仕詮貿易股份有限公司上班，月
    薪約四萬元，年中會有紅利」、「我借給周淑琴的錢都是我
    自己的錢，因我隨時在身上都會留一些現金，而我借錢給周
    淑琴時，手上現金有19萬」云云（ 見原審卷(一)第154-155頁
    ），並提出匯款單及轉帳單為據。惟19萬元之現款，並非小
    額數目，苟非有特殊事由，要無隨身攜帶鉅額款項之理，且
    上開匯款單及轉帳單之日期均為89年4 月20日，並非假日，
    以前揭乙○○自陳之工作性質而言，亦鮮有於工作之日隨身
    攜帶鉅額款項之情，乙○○所述，顯與常情有違。又關於如
    何計算利息之情，乙○○亦無法敘明，其所述實難憑採。再
    依乙○○另陳稱：「周淑琴是一次給我四張，我是把票據存
    到銀行，‧‧‧第一張跳票後，我就順便把另外三張票領出
    來，我那時有跟周淑琴聯絡，‧‧‧周淑琴建議我找曾律師
    來處理，律師費不是我出的，我約第一張票據跳票後幾天去
    找曾律師的」、「我找曾律師處理時，是把這四張票都曾律
    師看」、「在周淑琴這次票貼之前，周淑琴沒有向我借過錢
    」等語（見同上頁），其與周淑琴間未曾有金錢往來關係，
    首次即貸予周淑琴高達358,500元之數額， 復於上開支票不
    獲兌現後，竟未向周淑琴行使追索權，要求周淑琴償還借款
    ，反依周淑琴之建議，委請曾孝賢律師為代理人，並由周淑
    琴支付律師費用，分別申報權利，訴請毓秀堂公司給付票款
    及提起本件訴訟，亦有違常情。
  (三)被上訴人就附表二所示支票七張（即附表編號三、十二至十
    六支票），依票據法第18條為止付通知、第19條為公示催告
    ，是否與法相符？
    按「票據喪失時，票據權利人得為止付之通知。但應於提出
    止付通知後五內，向付款人提出以為聲請公示催告之證明。
    」、「票據喪失時，票據權利人得為公示催告之聲請。」，
    票據法第18條第1項、第19條第1項分別定有明文，次按票據
    之喪失，係指票據權利人因遺失、被竊盜、滅失或其他事變
    失卻票據之占有之情形而言。經查附表二所示支票七張（即
    附表編號三、十二至十六支票），依被上訴人主張固係被上
    訴人為調度現金而交付予訴外人莊明祥，然被上訴人交付上
    開票據予莊明祥，係基於質押上開票據予金主，以作為金主
    借貸被上訴人金錢之擔保，並無移轉票據權利予莊明祥，從
    而莊明祥倘非基於上開調現之目的，將上開票據佔為己有，
    即屬因事變而喪失上開票據之情形。況莊明祥取得上開票據
    後，並未替被上訴人調現，致被上訴人喪失上開票據之占有
    ，被上訴人依票據法第18條、第19條之規定，聲請止付通知
    及公示催告，自屬合法。再者，本件係上訴人請求確認票據
    權利存在與否之訴訟，訴訟標的係上訴人有無系爭票據權利
    法律關係存在。至於被上訴人聲請公示催告僅係引發本件訴
    訟之起因，然究非本件訴訟標的或爭點之所在，併此敘明。
  (四)上訴人主張持有附表二所示支票七張（即附表編號三、十二
    至十六支票），係自周淑琴受讓系爭票據，而周淑琴是否為
    上開支票之票據權利人？
    經查被上訴人固交付附表二所示支票七張（即附表編號三、
    十二至十六支票）上開票據予莊明祥，惟係基於調現之目的
    ，並無移轉票據權利之行為，因而莊明祥並非票據權利人，
    故莊明祥逾越調現之目的，將上開票據佔為己有，或交付他
    人，自屬無權處分之行為，況莊明祥係以代被上訴人調現為
    由，詐騙被上訴人交付上開票據，是莊明祥即係以惡意或有
    重大過失取得票據，依票據法第14條第1項規定， 莊明祥自
    始即不得享有票據上之權利，並不因其持有票據之外觀，即
    謂其享有票據上之權利。次查上訴人主張持有附表二所示支
    票七張（即附表編號三、十二至十六支票），係自周淑琴受
    讓系爭票據，然被上訴人既非將系爭支票交付或移轉票據權
    利予周淑琴，則周淑琴非票據權利人，殆無疑問。又莊明祥
    並非上開票據之票據權利人，已如前述，則由本案相關證據
    ，以及周淑琴、莊明祥乃詐欺累犯等情，足證周淑琴係無相
    當對價，且係以惡意取得上開票據，自仍非票據權利人。是
    被上訴人主張上訴人持有附表二所示支票七張（即附表編號
    三、十二至十六支票），乃受讓自非票據權利人周淑琴處，
    應為可採。
  (五)附表六所示之十六張支票，是否遭莊明祥竊取，抑被上訴人
    交付莊明祥？
    經查莊明祥遲未幫被上訴人調現，被上訴人即將託收於高華
    瑜帳戶內到期日較遠之三張支票撤出，連同自己持有之三張
    支票，共計六張，金額1,084,968元整，於89年2月22日向毓
    秀堂公司換成面額較小之支票共十四張乙節，業據毓秀堂公
    司負責人胡瓊文證稱屬實，已如前述。被上訴人又主張：翌
    日及2 月13日莊明祥來電約被上訴人商談支票調現事宜，雙
    方即約定見面，席間莊明祥得知被上訴人向毓秀堂公司換票
    十四張支票一事，即要求看支票，被上訴人不疑有他，交予
    莊明祥觀看後即取回並裝妥於信封中，詎莊明祥竟趁被上訴
    人離席上洗手間之際，竊取系爭十四張支票，並將信封保持
    原樣，致被上訴人無從及時察覺。嗣被上訴人至89年3 月25
    日始發現系爭支票遺失。莊明祥固否認竊取上開支票，惟查
    被上訴人根本未與周淑琴交易及見面之情況下，何以被上訴
    人嗣始換票之十四張支票會留入周淑琴手上？從而，上開十
    四張支票，係遭莊明祥竊取，而非被上訴人交付莊明祥。再
    者，上開十四張支票其中九張，分由上訴人持有（即附表編
    號四之八、十、十一、十七、十八），上開支票均有周淑琴
    背書，顯見上開十四張支票遭莊明祥竊取後，應係由莊明祥
    交付予周淑琴，而由周淑琴背書，由上訴人出面主張票據權
    利，益証周淑琴非上開支票之票據權利人。
  (六)莊明祥與周淑琴就系爭貨物之買賣，係仲介，抑多層次買賣
    ？
    上訴人主張系爭貨品係由麗嬰公司或被上訴人出售予周淑琴
    ，再由周淑琴出售予毓秀堂公司，而屬多層次買賣云。惟查
    被上訴人於2月3日交付麗嬰公司現金1,669,580元（ 見原審
    卷(二)第75-81頁）， 顯見系爭貨品確係由麗嬰公司委由被上
    訴人出售，否則被上訴人何需按麗嬰公司定案之交易條件應
    得之貨款，支付予麗嬰公司？參以被上訴人係先收到毓秀堂
    公司之貨款後，始交付麗嬰公司貨款乙節觀之，足證被上訴
    人並非先購買系爭貨品，再轉賣予毓秀堂公司，而係被上訴
    人全權代麗嬰公司出售系爭貨品。況查毓秀堂公司買受系爭
    貨品之發票（見原審卷(二)第71頁）乃麗嬰公司所開立，且其
    數目、總價錢核與前開交易條件相符，益證系爭貨品確由被
    上訴人經由莊明祥、周淑琴居中介紹出售予毓秀堂公司，果
    若如上訴人所言，係由周淑琴出售予毓秀堂公司，何以非周
    淑琴為發票之發票人？上訴人稱周淑琴與被上訴人兩造間曾
    有交易條件，周淑琴曾先行交付訂金30萬元，卻無法提出相
    關證明，例如發票等，已如前述。從而上訴人並無法證明周
    淑琴曾支付價金購買系爭貨品，卻一再辯稱周淑琴乃系爭貨
    品之貨主，其主張並無理由。另周淑琴果為系爭貨品之貨主
    ，則周淑琴根本無交付票據與被上訴人之理，何以毓秀堂公
    司所開例如附表一之十四張支票，其中四張支票（見原判決
    附表四），竟會託收於被上訴人配偶高華榆之合作金庫帳戶
    中？何以其中票據號碼PA0000000，到期日89年4月6日， 金
    額180,828元之支票竟會於前開帳戶內兌現？ （見原審卷(二)
    第123頁）。足見周淑琴根本非系爭支票之權利人， 且前開
    支票確實曾透過莊明祥轉交予被上訴人。自不能以系爭買賣
    之十四張支票，僅有附表四所示票號PA0000000，面額180,8
    28元之支票，因存入被上訴人配偶之帳戶獲償乙節，遽予推
    測本件乃屬多層次買賣。
四、綜上，上訴人均不能證明渠等分別以相當之對價取得如附表
    所示之支票，是被上訴人抗辯上訴人皆係無相當對價而取得
    如附表所示之支票，應堪採信。按無對價或以不相當之對價
    取得票據者，不得享有優於其前手之權利，票據法第十四條
    第二項定有明文。又所謂不得享有優於其前手之權利，係指
    前手之權利如有瑕疵（附有人的抗辯），則取得人即應繼受
    其瑕疵（附有人的抗辯），人的抗辯並不中斷，如前手無權
    利時，則取得人並不能取得權利而言（參照最高法院六十八
    年台上字第三四二七號判例要旨）。上訴人既無相當對價而
    分別取得如附表所示之支票，自不得享有優於渠等前手即周
    淑琴之權利，而周淑琴非票據權利人，不能行使如附表所示
    支票之票據上權利，前已敘及，是以，上訴人對如附表所示
    之支票自亦不能取得如附表所示支票之票據上權利。又被上
    訴人雖抗辯上訴人以票據法第十四條第一項所指惡意或重大
    過失取得如附表所示之支票一情，惟縱被上訴人所指為真，
    其結論亦是上訴人不得享有如附表所示支票之票據上權利，
    與前開上訴人因以無相當對價而分別取得如附表所示支票之
    不能行使票據上權利之結果相同，不影響本件認事用法之結
    論，爰不予一一論述。
五、上訴人以無相當對價而分別取得如附表所示之支票，自不得
    享有優於渠等前手即非如附表所示支票之票據權利人周淑琴
    之權利，即上訴人不能取得如附表所示支票之票據上權利。
    從而，上訴人請求確認渠等所分別持有如附表所示支票之票
    據權利存在，為無理由，不應准許。原審就此部分為上訴人
    敗訴之判決，經核並無不合。上訴意旨指摘原判決此部分不
    當，求予廢棄改判，為無理由，應予駁回。
六、本件事證已臻明確，兩造其餘攻擊及防禦方法，核與判決結
    果不生影響，爰不一一論述，附此敘明。
七、據上論結，本件上訴為無理由，依民事訴訟法第449條第1項
    、第79條，判決如主文。
中　　華　　民　　國　　94　　年　　11　　月　　15　　日
                  民事第三庭審判長法  官　林敬修
                                  法  官　藍文祥
                                  法  官　劉勝吉
正本係照原本作成。
如不服本判決，應於收受送達後20日內向本院提出上訴書狀，其
未表明上訴理由者，應於提出上訴後20日內向本院補提理由書狀
（均須按他造當事人之人數附繕本）上訴時應提出委任律師或具
有律師資格之人之委任狀；委任有律師資格者，另應附具律師資
格證書及釋明委任人與受任人有 民事訴訟法第466條之1第1項但
書或第2項（詳附註）所定關係之釋明文書影本。
中　　華　　民　　國　　94　　年　　11　　月　　16　　日
　　　　　　　　　　　　　　　　　書記官　李翠齡
附註：
民事訴訟法第466條之1（第1項、第2項）：
對於第二審判決上訴，上訴人應委任律師為訴訟代理人。但上訴
人或其他法定代理人具有律師資格者，不在此限。
上訴人之配偶、三親等內之血親、二親等內之姻親，或上訴人為
法人、中央或地方機關時，其所屬專任人員具有律師資格並經法
院認為適當者，亦得為第三審訴訟代理人。
